【裁判字號】    94,訴,335
【裁判日期】    950420
【裁判案由】    徵收補償
【裁判全文】
臺中高等行政法院判決
                                     94年度訴字第00335號
                              .
原      告  甲○○○
            乙○○
            丙○○
            丁○○
            戊○○
            己○○
            庚○○
            辛○○
            壬○○○
            癸○○
            子○○
            丑○○○
            寅○○
            卯○○
共      同
訴訟代理人  陳淑芬  律師
被      告  苗栗縣頭屋鄉公所
代  表  人  辰○○
訴訟代理人  江銘栗  律師
複代理人    盧烽池  律師
上列當事人間因徵收補償事件，原告提起行政訴訟。本院判決如
下︰
    主  文
原告之訴駁回。
訴訟費用由原告負擔。
    事  實
一、事實概要：
    緣被告前以民國（下同）65年12月31日頭鄉建字第7779號函
    知訴外人張增秀（歿，原告丁○○、戊○○為其繼承人）、
    原告乙○○及丙○○等人：「台端申請開闢新和昌茶廠後面
    之6公尺計畫道路案．．．土地由業主暫時無條件提供，以
    後其他都市○○道路用地有補償時，本件併案辦理。」並由
    張增秀等人先行提供其所有重測前坐落苗栗縣頭屋鄉○○段
    609之36、之97、之100、之98、之104、之105、之65、之66
    、之69、之99、之101、之102、之103、之89地號等14筆土
    地（下稱系爭土地，原告甲○○○、己○○、庚○○、辛○
    ○、胡劉秀妹、癸○○、子○○、范陳黃榮、卯○○、寅○
    ○等為該土地分割出售之繼受取得人）作闢建該鄉都市○○
    ○○號道路使用。嗣被告於78年為闢建該鄉第5、6、7號計畫
    道路用地，擬具徵收計畫書，經苗栗縣政府層報台灣省政府
    ，以78年8月21日（78）府地二字第9541號函，同年8月22
    日（78）府地二字第95342號函，及同年8月22日（78）府地
    二字第95338號函，准予照案徵收，惟第6號道路之徵收補償
    範圍，未包括同屬坐落第6號道路之系爭土地，被告雖於92
    年5月30日召開頭屋鄉頭屋都市計劃區○○號道路已開闢未徵
    收補償協調會，作成協調價購及補償金額之協議結論，惟須
    經頭屋鄉民代表會同意編列預算後始可實施。嗣經苗栗縣頭
    屋鄉民代表會於92年11月28日第17屆第3次定期第7次會議決
    議將系爭土地徵收費新台幣（下同）100萬元全數刪除，並
    俟業主依司法程序求償後，請被告編列經費給予補償；中央
    若有辦理價購，請一併辦理。並於93年4月2日苗栗縣頭屋鄉
    93年度第2次追加減預算協調會作成結論，請被告協助系爭
    道路地主循司法或行政訴訟途徑解決，原告等遂提起本件行
    政訴訟。
二、兩造聲明：
    (一)原告聲明求為判決：
      1.被告應就原告甲○○○所有坐落苗栗縣頭屋鄉○○段2
        小段756地號、面積33.62平方公尺土地乙筆，辦理徵收
        ，並給付原告甲○○○734,260元補償費。
      2.被告應就原告乙○○、丙○○、丁○○、戊○○共同坐
        落同小段757地號、面積28.43平方公尺土地乙筆與同小
        段841地號、面積106.89平方公尺土地乙筆辦理徵收，
        並給付原告乙○○708,413元、丙○○708,413元、丁○
        ○354,206元、戊○○354,206元補償費。
      3.被告應就原告丁○○、戊○○共同坐落同小段813地號
        、面積218.24平方公尺土地乙筆與同小段834地號、面
        積47.53平方公尺土地乙筆辦理徵收，並給付原告丁○
        ○1,691,307元、戊○○1,691,307元補償費。
      4.被告應就原告己○○所有坐落同小段763地號、面積10.
        97平方公尺土地乙筆辦理徵收，並給付原告己○○135,
        150元補償費。
      5.被告應就原告庚○○所有坐落同小段812地號、面積3.7
        8平方公尺土地乙筆辦理徵收，並給付原告庚○○46,56
        9元補償費。
      6.被告應就原告辛○○所有坐落同小段814地號、面積3.3
        8平方公尺土地乙筆辦理徵收，並給付原告辛○○41,64
        1元補償費。
      7.被告應就原告壬○○○所有坐落同小段822地號、面積
        1.04平方公尺土地乙筆辦理徵收，並給付原告壬○○○
        12,812元補償費。
      8.被告應就原告癸○○所有坐落同小段824地號、面積0.8
        5平方公尺土地乙筆辦理徵收，並給付原告癸○○10,47
        2元補償費。
      9.被告應就原告子○○所有坐落同小段825地號、面積0.8
        6平方公尺土地乙筆辦理徵收，並給付原告子○○10,59
        5元補償費。
      10.被告應就原告丑○○○所有坐落同小段826地號、面積
        4.92平方公尺土地乙筆辦理徵收，並給付原告丑○○○
        60,614元補償費。
      11.被告應就原告卯○○所有坐落同小段833地號、面積12.
        09平方公尺土地乙筆辦理徵收，並給付原告卯○○148,
        948元補償費。
      12.被告應就原告寅○○所有坐落同小段842-1地號、面積
        5.05平方公尺土地乙筆辦理徵收，並給付原告寅○○82
        ,626元補償費。
      13.訴訟費用由被告負擔。
    (二)被告聲明求為判決：原告之訴駁回。
三、兩造陳述：
    (一)原告主張：
      1.本件被告前以65年12月31日頭鄉建字第7779號函知訴外
        人張增秀（原告丁○○、戊○○之父）、原告乙○○及
        丙○○等人：「台端申請開闢新和昌茶廠後面之6公尺
        計畫道路案．．．土地由業主暫時無條件提供，以後其
        他都市○○道路用地有補償時，本件併案辦理。」並由
        張增秀等人先行提供其所有系爭土地闢建為6公尺寬計
        畫道路〈第6號道路〉，有用地清冊為證，嗣被告於78
        年間為興闢頭屋鄉第5、6、7號計畫道路用地，擬具徵
        收計畫書，並經台灣省政府准予照案徵收，然第6號道
        路之徵收補償範圍，未包含同屬坐落第6號道路之系爭
        土地。既原約定條件已成就，被告未依約定併案辦理，
        顯有違誠實信用原則與平等原則，經張增秀循序提起再
        訴願經台灣省政府決定將原處分（不作為）、原決定均
        撤銷，由原處分機關速為處分。雖被告於92年5月30日
        召開頭屋鄉頭屋都市○○區○號道路已開闢未徵收補償
        協調會，並作成協議結論，然卻遲無消息，原告丁○○
        乃向監察院陳情，經監察院函覆被告應徵收，惟苗栗縣
        頭屋鄉民代表於93年4月2日會議作成請被告協助原告等
        人依訴訟途徑解決，原告迫不得已，乃依協議契約之法
        律關係提起本件訴訟。
      2.針對本件原告之請求，被告與原告於92年5月31日在頭
        屋鄉頭屋都市○○區○號道路已開闢徵收補償協調會上
        達成協議，故類推適用民法第129條第1項第1款、第2款
        及第137條第1項之規定，時效已中斷，並無逾期之問題
        。又上開協議內容即僅協議內容實施必需經頭屋鄉民代
        表會同意編列預算後始可實施，而非頭屋鄉民代表會不
        同意編列預算者即不承認請求。
      3.次按上開協議內容於93年4月2日上午9時10分至10時在
        苗栗縣頭屋鄉93年度第2次追加減預算協調會，因派系
        問題，故而會議結論「１有關本鄉頭屋鄉都市計畫區○
        ○號道路已開闢未徵收乙案，本所同意自93年度起分6年
        逐年編列預算，原則上每年不得少於壹佰萬元，以作為
        土地協調價購費用。２本協議案已達成協調如結論一，
        本所於93年度與各業主訂定土地價購買賣契約，如有必
        要亦可經法院公證程序，本案土地所有權業主須先行過
        戶頭屋鄉公所名下後始可領取價購金。３本案經雙方同
        意以92年度土地公告現值加4成之金額價購，補償費金
        額不滿壹拾萬以上之業主，本所第1年（93）編足預算
        一次付清，壹拾萬元以上之業主逐年分攤比率發放補償
        ，如財源許可本所同意多編列預算期早日完成價購補償
        。４以上結論及補償金額須經頭屋鄉民代表會同意編列
        預算後始可實施。」換言之，實施協議內容條件變成不
        可能實現，原告於94年6月22日向鈞院起訴請求為訴之
        聲明判決，依前所述時效中斷重新起算，並無逾期問題
        。
      4.有關上開會議結論４「以上結論及補償金額須經頭屋鄉
        民代表會同意編列預算後始可實施。」之「須經頭屋鄉
        民代表會編列預算後始可實施」，其義若依被告所稱係
        附條款者之意思，則此條款純粹訴之於頭屋鄉民代表會
        喜好，此種為隨意條件，應不生效力。又頭屋鄉民代表
        會第17屆第3次定期大會決議「分年辦理6號道路徵收費
        壹佰萬元，全數刪除。（附帶決議１俟業主依司法程序
        求償後請公所編列經費給予補償。２中央若有辦理價購
        ，請一併辦理）」及苗栗縣頭屋鄉93年度第2次追加減
        預算協調會，該鄉民代表會亦作成「辦理本鄉○號道路
        徵收費用壹佰萬元。請公所依本會第17屆第3次定期會
        議決辦理，並速請公所協助前述道路地主循司法或行政
        訴訟途徑解決，如取得勝訴將要求‧‧‧」，縱算是條
        款亦可得知鄉民代表會對所賦予權利亦放棄由司法判決
        ，故原告起訴並無不合。
      5.再按依「苗栗縣頭屋鄉公所94年12月20日頭鄉建字第09
        40009810號函說明２：依據頭屋鄉民代表會第17屆第3
        次定期會議決：分年辦理〈六號道路〉徵收費壹佰萬元
        全數刪除。〈附帶決議：1.俟業主依司法程序求償後請
        公所編列預算予補償，2.中央若有辦理價購，請一併辦
        理〉現本所依決議案已進入司法程序，因此目前本所在
        缺乏經費情況下無法辦理；又目前中央對8公尺以下道
        路未實施全面徵收價購作業」，被告將代表會決議情形
        告知原告，要原告起訴亦表示同意依決議改由司法途徑
        解決，原所附「須經頭屋鄉民代表會編列預算後始可實
        施」亦等於兩造同意取消。
    (二)被告答辯：
      1.依據原告起訴意旨所載：「．．．苗栗縣頭屋鄉民代表
        會於93年4月2日會議作成要被告協助原告等人依訴訟途
        徑解決，原告迫不得已故而提起本件起訴。」等語。又
        依據苗栗縣頭屋鄉民代表於93年4月2日會議結論：「辦
        理本鄉○號道路徵收費用1百萬元，請公所依本會第17屆
        第3次定期會議決議辦理，並建請公所協助前述道路地
        主循司法途徑解決」等語。而依據頭屋鄉民代表大會第
        17屆第3次定期大會決議：「 1、分年辦理6號道路徵收
        費用壹百萬元，全數刪除。（附帶決議：1.俟地主依司
        法程序求償後請鄉公所編列預算給予補償2.中央若有辦
        理價構，請一併辦理）」等語。足證頭屋鄉民代表會並
        不同意於92年5月30日協調會議之協議結論，至屬明確
        。
        則被告即應依法提出訴願，始得依行政訴訟法第5條第1
        項、第2項所定提起行政訴訟。
      2.按被告為辦理苗栗縣頭屋鄉第5、6、7號計劃道路用地
        ，擬具徵收計劃書，經苗栗縣政府層報台灣省政府，以
        78年8月21日（78）府地二字第95341號函，同年8月22
        日（78）府地二字第95342號函，准予照案徵收，因此
        頭屋鄉○○號○○道路前段已開闢之道路，依被告65 年
        12月31日頭鄉建字第7779號函之意旨，原告等於此時即
        可行使請求權，請求被告依法徵收，惟原告等卻遲至94
        年6月始以本訴請求被告依法徵收並給付徵收補償金，
        已逾15年，依最高行政法院92年度判字第507號、93 年
        度判字第843號判決要旨及法務部90年3月22日法90令字
        第008617號函釋，公法之請求權亦有民法消滅時效規定
        之適用，則本案亦已罹於15年之消滅時效。
      3.依據92年5月30日頭屋鄉頭屋都市○○區○號道路已開闢
        未徵收補償協調會之協議結論第4點：結論及補償金額
        須經頭屋鄉民代表同意編列預算後始可實施等語，足見
        該協調會之協議，係附帶條件之協議，需經頭屋鄉民代
        表會同意始生效力，而頭屋鄉民代表會於93年4月2日會
        議，決議依循該會第17屆第3次定期大會決議辦理，即
        刪除所編列之預算，否決前揭92年5月30日徵收補償協
        調會之協議結論，則該協調會議之結論，自已不生效力
        ，原告依此不生效力之協議，主張徵收補償，依法自屬
        無據。
    理  由
一、按「人民因中央或地方機關間，因公法上原因發生財產上之
    給付或請求作成行政處分以外之其他非財產上之給付，得提
    起給付訴訟。因公法上契約發生之給付，亦同。」為行政訴
    訟法第8條所明定。本件原告係依據協議契約而提起本件給
    付訴訟，自無應依同法第5條須經訴願程序後始得提起行政
    訴訟之限制，被告辯稱原告未經訴願程序，所提本件訴訟為
    不合法，尚無足採，合先敘明。
二、本件原告丁○○、戊○○之被繼承人張增秀前即已於85年5
    月13日請求被告辦理本件之徵收補償事宜，惟被告均未予置
    理，此有86年1月18日台灣省政府86府訴1字第144157號再訴
    願決定書在卷可稽。嗣被告後於92年5月30日與原告等達成
    補償協議書，亦有該協議書在卷可憑，是縱原告等於78年8
    月21日即知悉除系爭土地外之頭屋鄉○○號○○道路已核准
    徵收，並於嗣後發放補償費，迄原告於92年5月30日前已向
    被告請求徵收補償事宜，自未逾15年之消滅時效。
三、本件被告前雖以65年12月31日頭鄉建字第7779號函知訴外人
    張增秀（原告丁○○、戊○○之父）等三人：「台端申請開
    闢新和昌荼廠後面之6公尺計畫道路案．．．土地由業主暫
    時無條件提供，以後其他都市○○道路用地有補償時，本件
    併案辦理。」，經核該函僅係被告單方之意思表示，並非雙
    方意思合致之協議契約，且該意思表示，亦已因嗣於92年5
    月30日與原告達成附條件之補償協議內容而變更。
四、另原告與被告於92年5月30日召開補償協調會，經雙方簽名
    達成之協議，固可認係協議契約，惟該協議內容載明：1.有
    關本鄉頭屋鄉都市計畫區○○號道路已開闢未徵收乙案，本
    所同意自93年度起分6年逐年編列預算，原則上每年不得少
    於壹佰萬元，以作為土地協調價購費用。2.本協議案已達成
    協調如結論一，本所於93年度與各業主訂定土地價購買賣契
    約，如有必要亦可經法院公證程序，本案土地所有權業主須
    先行過戶頭屋鄉公所名下後始可領取價購金。3.本案經雙方
    同意以92年度土地公告現值加4成之金額價購，補償費金額
    不滿壹拾萬以上之業主，本所第1年（93）編足預算一次付
    清，壹拾萬元以上之業主逐年分攤比率發放補償，如財源許
    可本所同意多編列預算期早日完成價購補償。4.以上結論及
    補償金額須經頭屋鄉民代表會同意編列預算後始可實施。足
    見該協調會之協議，係附帶條件之協議，需經頭屋鄉民代表
    會同意始生效力，而頭屋鄉民代表會第17屆第3次定期大會
    決議，將分年辦理6號道路徵收費壹佰萬元全數刪除，有該
    定期會議事錄在卷可憑，即已否決前揭92年5月30日徵收補
    償協調會之協議結論，則該協調會議之結論，已無從據以請
    求。另被告94年12月20日頭鄉建字第0940009810號函說明２
    所載：依據頭屋鄉民代表會第17屆第3次定期會議決：分年
    辦理〈6號道路〉徵收費壹佰萬元全數刪除。〈附帶決議：
    1. 俟業主依司法程序求償後請公所編列預算予補償，2.中
    央若有辦理價購，請一併辦理〉現本所依決議案已進入司法
    程序，因此目前本所在缺乏經費情況下無法辦理；又目前中
    央對8公尺以下道路未實施全面徵收價購作業等語，亦同申
    斯旨，原告所述該協議契約所載隨意條件不生效力，及原所
    附「須經頭屋鄉民代表會編列預算後始可實施」之條件亦經
    兩造同意取消，顯無足採。
五、綜上所述，原告依據業經頭屋鄉民代表會決議否決編列預算
    之92年5月30日頭屋鄉頭屋都市○○區○號道路已開闢未徵收
    補償協調會之協議契約，主張被告應辦理徵收並給付原告補
    償費，自屬無據，應予駁回。
據上論結，本件原告之訴為無理由，依行政訴訟法第195條第1項
後段、第98條第3項前段、第104條、民事訴訟法第85條第1項前
段判決如主文。
中    華    民    國    95    年    4     月    20    日
                第二庭審判長法  官  王  茂  修
                            法  官  莊  金  昌
                            法  官  王  德  麟
以上正本證明與原本無異。
如不服本判決，應於判決送達後20日內向本院提出上訴書狀，其
未表明上訴理由者，應於提起上訴後20日內向本院提出上訴理由
書（須依對造人數附具繕本）；如於本判決宣示或公告後送達前
提起上訴者，應於判決送達後20日內補提上訴理由書（須附繕本
）。未表明上訴理由者，逕以裁定駁回。提起上訴應預繳送達用
雙掛號郵票390元（34元及5元郵票各10份）。
中    華    民    國    95    年    4     月    21    日
                            書記官  詹  靜  宜


司法院資訊處製作；財團法人民間司法改革基金會備份。
